臺灣台中地方法院民事判決　　　　　　　　九十三年度簡上字第四五號
　　上　訴　人　　丙○○○
　　訴訟代理人　　乙○○
　　被上訴　人　　甲○○
　　訴訟代理人　　丁○○
右當事人間請求給付票款事件，上訴人對於本院沙鹿簡易庭中華民國九十二年十二月
十一日第一審判決提起上訴，本院於民國九十三年九月二十四日言詞辯論終結，判決
如左：
    主　文
上訴駁回。
第二審訴訟費用由上訴人負擔。
    事實及理由
一、本件被上訴人於聲請支付命令時請求之標的及數量即原審訴之聲明為請求上訴人
    給付新台幣（下同）一百三十七萬三千三百二十七元及自如附表一所示本票到期
    日起至清償日止，按年息百分之六計算之利息，迄至言詞辯論終結止，原告除減
    縮利息部分之請求為自支令命令送達翌日起算外，均未曾擴張訴之聲明之範圍，
    其主張與上訴人會算時欠款為二百一十四萬四千二百七十七元，僅係敘述取得本
    票之原因事由，非屬訴之追加，上訴人請求駁回追加之訴，顯有誤會，合先敘明
    。
二、被上訴人起訴主張：其持有上訴人之配偶乙○○所簽發、經上訴人背書如附表一
    所示之本票三十八紙（下稱系爭本票），詎於到期日提示均不獲兌現，爰依票據
    之法律關係，提起本訴。
    上訴人則以：上訴人之配偶乙○○於八十九年九月二十二日共簽發面額新台幣（
    下同）一百四十一萬三千三百二十七元之本票共三十九張，並經其背書交付被上
    訴人以清償其子吳政達及商允公司積欠上訴人之款項，其中除四萬元之本票一紙
    嗣業已清償外，另於八十九年十月三十日、同年十一月三十日、同年十二月三
    十日各清償七萬元，共計二十一萬元。以商允公司出賣予原告之進口花布價款
    二十八萬六千三百七十四元及六萬三千四百五十元抵充，已清償五十五萬九千八
    百二十四元。扣除上開數額後，僅餘八十一萬三千五百零三元未清償，則被上訴
    人逾此數額之請求，並無理由，應予駁回等語置辯。
三、本件原審判決上訴人應給付被上訴人九十七萬二千一百五十二元，及自民國九十
    二年三月十四日起至清償日止按年息百分之六計算之利息，並依職權為假執行之
    宣告，而駁回被上訴人其餘之訴。上訴人上訴聲明求為判決：(1)原判決關於命上
    訴人給付之金額超過八十一萬三千五百零三元，及自九十二年三月十四日起至清
    償日止按年息百分之六計算之利息，暨該部分假執行之宣告均廢棄。(2)右廢棄部
    分，被上訴人在第一審之訴駁回。被上訴人則求為：判決駁回上訴（原判決命上
    訴人給付八十一萬三千五百零三元及利息暨該部分假執行之宣告，及駁回被上訴
    人在原審其餘之訴部分，因未據兩造上訴，業已確定）
四、兩造不爭執之事實：
（一）上訴人丙○○○之子吳政達前持支票向被上訴人調現，經被上訴人催討後，上
      訴人夫妻與被上訴人夫妻於八十九年九月二十二日共同會算結果，吳政達及商
      充公司共積欠被上訴人二百一十四萬四千二百七十七元。
（二）會算後，由上訴人及其配偶乙○○交付乙○○簽發、上訴人背書如附表所示之
      系爭本票三十八紙及另一紙面額四萬元之本票（三十九紙本票，面額共計一百
      四十一萬三千三百二十七元）予被上訴人，以清償吳政達及商充公司之欠款。
      嗣另紙四萬元之本票業已清償，惟系爭三十八紙本票經被上訴人提示不獲兌現
      ，現仍為被上訴人持有中。
五、兩造爭執事項：
    兩造經整理及協議簡化爭點後，確認兩造之爭點計有如下事項，即：(1)上訴人尚
    積欠票款若干？票據簽發後清償之款項是否應抵充吳政達及商充公司其餘之欠款
    ？(2)兩造於會算時，是否有上訴人就吳政達及商充公司之欠款，僅以所交付面額
    計一百四十一萬三千三百二十七元之本票面額為限負清償責任之合意？茲查：
    (1)就爭點一部分：
    兩造之主張
    被上訴人主張：被上訴人持有商允公司實際負責人吳政達所交付如附表二所示之
    票據，金額共計二百一十四萬四千二百七十七元，其中編號一、二之票據因屆期
    無法兌現，經兩造於八十九年九月二十二日會算後，決定附表二編號一、二之債
    務部分，待八十九年八、九月上訴人應給付商充公司之貨款結算後扣抵，多退少
    補，附表二編號三、四共計一百四十一萬三千三百二十七元之債務，則由被上訴
    人夫妻交付面額共一百四十一萬三千三百二十七元之三十九紙本票代為清償。會
    算後，被上訴人業已收受客票清償二十一萬元及現金七萬元，並退回面額四萬元
    之本票一紙予上訴人夫妻，經再扣抵八、九月份上訴人應給付商充公司之布款計
    五十六萬八千九百六十五元、九十年二月份布款二十五萬九千七百十元、四月份
    布款六萬三千四百五十元後，合計尚積欠九十七萬二千一百五十二元之票款未清
    償。
    上訴人主張：兩造於會算時，係先扣除八十九年八、九月份被上訴人應給付之布
    款及客戶逕還款後，尚欠一百四十一萬三千三百二十七元，伊與配偶始按該金額
    簽發背書本票共三十九紙交付被上訴人收執，嗣除清償面額四萬元之本票外，另
    有清償二十一萬元，再以商允公司出售予被上訴人之布款二十八萬六千三百七十
    四元、六萬三千四百五十元扣抵後，僅餘八十一萬三千五百零三元之票款未清償
    。
    法院之判斷
    1.被上訴人主張商允公司及負責人吳政達原積欠伊如附表二所示之債務共二百一
      十四萬四千二百七十七元，業據其於原審提出如附表二編號一所示之支票及退
      票理由單各二紙、蔡璧霞綜合存存摺內頁一份、代收款項紀錄簿內頁二份影本
      （附表二編號二、三支票部分）為證，且上訴人亦自認會算時欠款總額為二百
      一十四萬四千二百七十七元無誤，又就兩造於會算時同意以被上訴人應給付商
      允公司之布款與其債權相抵銷乙節，亦為上訴人所不爭執。雖上訴人另陳稱當
      時係扣除被上訴人應給付之八十九年八、九月布款後及客戶還款後，尚欠一百
      四十一萬三千三百二十七元云云。然查，上訴人訴訟代理人於本院調查時自承
      會算時尚不清楚被上訴人要付給商允公司多少布款等語（見本院九十三年二月
      二十四日準備程序筆錄），亦即兩造於會算時，該八十九年八、九月布款尚未
      結算而不知實際可扣抵之數額為若干，且被上訴人陳稱該部分債務，應於布款
      結算後，多退少補，否認於會算時，有就附表二編號一、二之債務，僅限於八
      十九年八、九月之布款範圍為扣抵，其餘部分放棄求償之意，則上訴人指稱會
      算時係扣除布款後，實際尚欠一百四十一萬三千三百二十七元云云，應屬有誤
      。況查，上訴人所背書交付之本票三十九紙面額共計一百四十一萬三千三百二
      十七元，核與被上訴人主張如附表二編號三、四之債務數額相吻合，足認被上
      訴人主張兩造會算時，決定附表二編號一、二之債務部分，由八十九年八、九
      月上訴人應給付商充公司之貨款結算後扣抵，多退少補，附表二編號三、四共
      計一百四十一萬三千三百二十七元之債務，則由被上訴人夫妻交付三十九紙本
      票代為清償乙節，並非無稽，應屬可採。
    2.又兩造於會算後，上訴人主張其業已清償二十一萬元，為被上訴人所不爭執，
      被上訴人並自承上訴人尚有清償七萬元現金，則此部分二十八萬業已清償，應
      可確定。茲有疑問者，乃被上訴人應給付商允公司之布款為若干？被上訴人主
      張其應給付商允公司之布款共計八十九萬二千一百二十五元（八十九年八、九
      月份五十六萬八千九百六十五元、九十年二月份二十五萬九千七百一十元、四
      月份六萬三千四百五十元），業據被上訴人於原審提出上訴人不爭執之應付帳
      款明細表影本三紙為證，應屬可採。上訴人於原審固主張除上開款項外，二月
      分之布款，尚有一批二四０米之布款未計入，故該月份布款應為二十八萬六千
      三百七十四元，惟此為被上訴人否認，而上訴人亦始終未能就此舉證以實其說
      ，本院自無從採信，故被上訴人應給付商允公司之布款即得扣抵之款項，應以
      被上訴人主張之八十九萬二千一百二十五元為可採。而其中八十九年八、九月
      份之布款五十六萬八千九百六十五元，如上所述，應先扣抵如附表二編號一、
      二之債務（計七十三萬零九百五十元），經扣抵後，尚餘十六萬一千九百八十
      五元，而該部分債務係多退少補，並未消滅，則被上訴人積欠商允公司九十年
      二月份二十五萬九千七百一十元、四月份六萬三千四百五十元之布款，依兩造
      會算時之合意及公平原則，並參諸民法第三百二十一條所定，清償時由清償人
      指定應抵充債務之規定意旨，即應先扣抵上開商允公司尚欠餘款十六萬一千九
      百八十五元，蓋該部分債務既係商允公司所欠之票款，且均屆清償期，則被上
      訴人自得主張以其積欠商允公司之布款與之相互扣抵，經扣抵後，餘款十六萬
      一千一百七十五元，始得用予抵充本件系爭票款，故上訴人將上開被上訴人積
      欠商允公司之布款，全部用以扣抵系爭票款，主張經扣除還款及布款後，票款
      僅餘八十一萬三千五百零三元，即非可採。依上開說明計算，上訴人交付之三
      十九紙本票面額一百四十一萬三千三百二十七元，扣除已清償之款項二十八萬
      ，再扣除上開布款扣抵十六萬一千一百七十五元，系爭票款尚餘九十七萬二千
      一百五十二元未清償（0000000-000000-000000=972152）。
    3.按在票據上簽名者，依票上所載文義負責；發票人應照匯票文義擔保付款；發
      票人、承兌人、背書人及其他票據債務人，對於執票人連帶負責；執票人向支
      票債務人行使追索權時，得請求自為付款提示日起之利息，如無約定利率者，
      依年利六釐（即百分之六）計算，票據法第五條第一項、第二十九條、第一百
      二十六條、第一百三十三條分別定有明文。又依同法第一百二十四條準用同法
      第三十九條、第二十九條規定，前揭匯票發票人應照匯票文義擔保付款之規定
      ，於本票之背書人準用之。準此，被上訴人本於票據之法律關係，訴請被告給
      付票款九十七萬二千一百五十二元，及自支付命令送達翌日即九十二年三月十
      四日起至清償日止，按年息百分之六計算之利息，為有理由，應予准許。逾此
      部分之請求，即無理由，應予駁回。
    (2)爭點二部分：
      按本件被上訴人係依票據關係請求被上訴人給付，被上訴人自僅就票據金額負
      清償責任，是本件爭執所在，實係如爭點一所述，乃在被上訴人應給付之布款
      如何扣抵，故爭點二之部分，與本件上開之論斷無涉或無違，不予贅述。
六、綜上所述，本件原審判決上訴人應給付被上訴人九十七萬二千一百五十二元，及
    自九十二年三月十四日起至清償日止，按年息百分之六計算之利息，併依職權為
    假執行之宣告，而駁回被上訴人逾此範圍之請求，洵無不合。上訴意旨指摘原判
    決所命給付逾八十一萬三千五百零三元及利息，既該部分假執行之宣告不當，求
    予廢棄改判，其上訴為無理由，應予駁回。
七、據上論結，本件上訴為無理由，依民事訴訟法第四百三十六條之一第三項、第四
    百四十九條第一項、第七十八條，判決如主文。
中　　　華　　　民　　　國　　　九十三　　　年　　十　　月　　八　日
                               臺灣台中地方法院民事第二庭
　　　　　　　　　　　　　　　　　 審判長法　官　許文碩
                                  　　　 法　官　吳美蒼
　　　　　　　　　　　　　　　　　　　　 法　官　吳幸芬
右正本證明與原本無異
本判決不得上訴
中　　　華　　　民　　　國　　　九十二　　　年　　十　　月　　八　日
                                         書記官
附表一：
┌──┬────┬────┬────┬────┬─────┐
│編號│ 發票日 │ 發票人 │票面金額│ 到期日 │票      號│
│    │        │ 背書人 │(新臺幣)│        │          │
├──┼────┼────┼────┼────┼─────┤
│一  │89.09.22│ 乙○○ │ 40000  │89.10.31│ 00000000 │
│    │        │ 黃麗鳳 │        │        │          │
├──┼────┼────┼────┼────┼─────┤
│二  │同    右│ 同  右 │ 同  右 │89.11.30│ 00000000 │
├──┼────┼────┼────┼────┼─────┤
│三  │同    右│ 同  右 │ 同  右 │89.12.31│ 00000000 │
├──┼────┼────┼────┼────┼─────┤
│四  │同    右│ 同  右 │ 同  右 │90.01.31│ 00000000 │
├──┼────┼────┼────┼────┼─────┤
│五  │同    右│ 同  右 │ 同  右 │90.02.28│ 00000000 │
├──┼────┼────┼────┼────┼─────┤
│六  │同    右│ 同  右 │ 同  右 │90.03.31│ 00000000 │
├──┼────┼────┼────┼────┼─────┤
│七  │同    右│ 同  右 │ 同  右 │90.04.30│ 00000000 │
├──┼────┼────┼────┼────┼─────┤
│八  │同    右│ 同  右 │ 同  右 │90.05.31│ 00000000 │
├──┼────┼────┼────┼────┼─────┤
│九  │同    右│ 同  右 │ 同  右 │90.06.30│ 00000000 │
├──┼────┼────┼────┼────┼─────┤
│一○│同    右│ 同  右 │ 同  右 │90.07.31│ 00000000 │
├──┼────┼────┼────┼────┼─────┤
│一一│同    右│ 同  右 │ 同  右 │90.08.31│ 00000000 │
├──┼────┼────┼────┼────┼─────┤
│一二│同    右│ 同  右 │ 同  右 │90.09.30│ 00000000 │
├──┼────┼────┼────┼────┼─────┤
│一三│同    右│ 同  右 │ 同  右 │90.10.31│ 00000000 │
├──┼────┼────┼────┼────┼─────┤
│一四│同    右│ 同  右 │ 同  右 │90.11.30│ 00000000 │
├──┼────┼────┼────┼────┼─────┤
│一五│同    右│ 同  右 │ 同  右 │90.12.31│ 00000000 │
├──┼────┼────┼────┼────┼─────┤
│一六│同    右│ 同  右 │ 同  右 │91.01.31│ 00000000 │
├──┼────┼────┼────┼────┼─────┤
│一七│同    右│ 同  右 │ 同  右 │91.02.28│ 00000000 │
├──┼────┼────┼────┼────┼─────┤
│一八│同    右│ 同  右 │ 同  右 │91.03.31│ 00000000 │
├──┼────┼────┼────┼────┼─────┤
│一九│同    右│ 同  右 │ 同  右 │91.04.30│ 00000000 │
├──┼────┼────┼────┼────┼─────┤
│二○│同    右│ 同  右 │ 同  右 │91.05.31│ 00000000 │
├──┼────┼────┼────┼────┼─────┤
│二一│同    右│ 同  右 │ 同  右 │91.06.30│  044038  │
├──┼────┼────┼────┼────┼─────┤
│二二│同    右│ 同  右 │ 同  右 │91.07.31│  044039  │
├──┼────┼────┼────┼────┼─────┤
│二三│同    右│ 同  右 │ 43327  │91.08.31│  044040  │
├──┼────┼────┼────┼────┼─────┤
│二四│同    右│ 同  右 │ 30000  │89.10.31│  044041  │
├──┼────┼────┼────┼────┼─────┤
│二五│同    右│ 同  右 │ 同  右 │89.11.30│  044042  │
├──┼────┼────┼────┼────┼─────┤
│二六│同    右│ 同  右 │ 同  右 │89.12.31│  044043  │
├──┼────┼────┼────┼────┼─────┤
│二七│同    右│ 同  右 │ 同  右 │90.01.31│  044044  │
├──┼────┼────┼────┼────┼─────┤
│二八│同    右│ 同  右 │ 同  右 │90.02.28│  044045  │
├──┼────┼────┼────┼────┼─────┤
│二九│同    右│ 同  右 │ 同  右 │90.03.31│  044046  │
├──┼────┼────┼────┼────┼─────┤
│三○│同    右│ 同  右 │ 同  右 │90.04.30│  044047  │
├──┼────┼────┼────┼────┼─────┤
│三一│同    右│ 同  右 │ 同  右 │90.05.31│  044048  │
├──┼────┼────┼────┼────┼─────┤
│三二│同    右│ 同  右 │ 同  右 │90.06.30│  044049  │
├──┼────┼────┼────┼────┼─────┤
│三三│同    右│ 同  右 │ 同  右 │90.07.31│  044050  │
├──┼────┼────┼────┼────┼─────┤
│三四│同    右│ 同  右 │ 同  右 │90.08.31│  728519  │
├──┼────┼────┼────┼────┼─────┤
│三五│同    右│ 同  右 │ 同  右 │90.09.30│  728520  │
├──┼────┼────┼────┼────┼─────┤
│三六│同    右│ 同  右 │ 同  右 │90.10.31│  728521  │
├──┼────┼────┼────┼────┼─────┤
│三七│同    右│ 同  右 │ 同  右 │90.11.30│  728522  │
├──┼────┼────┼────┼────┼─────┤
│三八│同    右│ 同  右 │ 同  右 │90.12.31│  728523  │
└──┴────┴────┴────┴────┴─────┘
附表二：被上訴人對商允公司之債權明細：
編號一、商允公司所交付之客票二紙，票面金額分別為二十九萬八千二百五十元、二
　　　　十八萬元。
編號二、商允公司所簽發發票日為八十九年八月三十一日，票面金額一十五萬二千七
　　　　百元，票據號碼為00000000之支票一紙。
編號三、商允公司簽發之支票六紙：
┌──┬────┬────┬────┬─────┐
│編號│ 發票日 │ 發票人 │票面金額│票      號│
│    │        │        │(新臺幣)│          │
├──┼────┼────┼────┼─────┤
│ １ │89.09.31│商允公司│ 155400 │ 0000000  │
├──┼────┼────┼────┼─────┤
│ ２ │89.10.31│ 同  右 │ 158100 │ 0000000  │
├──┼────┼────┼────┼─────┤
│ ３ │89.11.31│ 同  右 │ 160800 │ 0000000  │
├──┼────┼────┼────┼─────┤
│ ４ │89.12.31│ 同  右 │ 163500 │ 0000000  │
├──┼────┼────┼────┼─────┤
│ ５ │90.01.31│ 同  右 │ 166200 │ 0000000  │
├──┼────┼────┼────┼─────┤
│ ６ │90.02.31│ 同  右 │ 159327 │ 0000000  │
├──┴────┴────┴────┴─────┤
│合計：九十六萬三千三百二十七元                │
└───────────────────────┘
編號四：商允公司所簽發，發票日為八十九年九月三十日，票面金額為四十五萬元，
　　　　票據號碼為0000000之支票一紙。
